臺灣彰化地方法院刑事判決　　　　　　　100年度重訴字第4號
公　訴　人　臺灣彰化地方法院檢察署檢察官
被　　　告　蔡勝凱
選任辯護人　張智翔律師
上列被告因違反槍砲彈藥刀械管制條例案件，經檢察官提起公訴
（100 年度偵字第914 號），本院判決如下：
    主  文
(一)、蔡勝凱連續犯非法製造可發射金屬具有殺傷力之改造手槍罪
    ，累犯，處有期徒刑陸年，併科罰金新臺幣拾伍萬元，罰金
    如易服勞役，以新臺幣壹仟元折算壹日，扣案之土造長槍（
    附表編號一）、土造手槍（附表編號二）、電池貳個、彈珠
    壹包、推進火藥（即市售爆竹）壹盒均沒收。
(二)、又犯非法持有子彈罪，累犯，處有期徒刑伍月，併科罰金新
    臺幣萬元，罰金如易服勞役，以新臺幣壹仟元折算壹日。
(三)、應執行有期徒刑陸年月，併科罰金新臺幣拾陸萬元，罰金
    如易服勞役，以新臺幣壹仟元折算壹日。扣案如附表所示之
    土造長槍（附表編號一）、土造手槍（附表編號二）、電池
    貳個、彈珠壹包、推進火藥（即市售爆竹）壹盒均沒收。
    犯罪事實
一、蔡勝凱前因非法持有可發射子彈具有殺傷力之改造手槍案件
    ，經本院以90年度訴字第1348號判決判處有期徒刑1 年3 月
    ，併科罰金新臺幣45,000元確定，經入監服刑，於民國（下
    同）92年4 月30日假釋並交付保護管束，至92年7 月23日保
    護管束期滿未經撤銷而視為執行完畢【此部分於本件「連續
    犯非法製造可發射金屬具有殺傷力之改造手槍」罪部分構成
    累犯】。又因詐欺案件，經本院以95年度斗簡字第384 號判
    處有期徒刑6 月確定，嗣獲減刑為有期徒刑3 月，於96年7
    月16日執行完畢出獄。此次出獄後，又於97年間因竊盜案件
    ，經本院以97年度易字第1264號判處有期徒刑7 月確定，經
    入監執行，於98年5 月14日執行完畢出獄【此部分於本件「
    非法持有子彈罪」部分構成累犯】。仍不思悔改，明知可發
    射金屬具有殺傷力之土造槍枝、具有殺傷力之子彈，均係槍
    砲彈藥刀械管制條例第4 條第1 項各款規定所管制之違禁物
    ，依同條例第5 條規定，未經中央主管機關許可，不得製造
    、持有，竟分別為下列之犯行：
    (一)、蔡勝凱基於製造可發射金屬或子彈具有殺傷力之改造手
        槍之概括犯意，於93年至94年1 月28日前（即槍砲彈藥
        刀械管制條例修正施行前），在南投縣埔里山區某工寮
        內，以自行搜集、製造之金屬槍身、槍管、電池、電線
        等各樣零件，連續製造附表所示之土造長槍及可發射金
        屬具殺傷力之土造手槍各一支，其中附表編號一所示土
        造長槍因擊錘無法固定於待擊發位置，致敲擊不準或動
        能不足，故無法成功射擊而尚未製造完成。嗣蔡勝凱將
        附表所示兩支改造槍枝移置於其位於彰化縣二水鄉○○
        村○○路71號後方之儲藏室內。
    (二)、蔡勝凱於98年7 月至8 月間某日，在彰化縣二水鄉○○
        路邊，發現霰彈2 顆（分別為非制式霰彈及口徑12GAUG
        E 之制式霰彈），即基於非法持有子彈之犯意，未經主
        管機關許可而持有該兩發子彈，並將移置於上述住處儲
        藏室內。
    嗣於100 年1 月26日下午2 時30分許，經警持搜索票前往蔡
    勝凱上述住處執行搜索，而在該處後方儲藏室內查扣附表所
    示土造長槍、土造手槍、土造手槍備用電池2 個、霰彈2 顆
    、供短槍測試擊發使用之彈珠1 包、可供填製手槍之推進火
    藥（即市售爆竹）1 盒等物。
二、案經彰化縣警察局田中分局報請臺灣彰化地方法院檢察署檢
    察官偵查起訴。
    理  由
一、證據能力部分：
(一)、按法院或檢察官得囑託醫院、學校或其他相當之機關、團體
    為鑑定，或審查他人之鑑定，並準用第203 條至第206 條之
    1 之規定，鑑定之經過及其結果，應命鑑定人以言詞或書面
    報告，亦分別為刑事訴訟法第208 條第1 項前段、第206 條
    第1 項定明定。是經檢察官囑託相當之機關為鑑定後，經鑑
    定人以書面報告其鑑定之結果者，即屬同法第159 條第1 項
    所謂之「法律有規定者」，不受該條項規定「不得作為證據
    」之限制。且同法第208 條第1 項前段對於法院或檢察官囑
    託相當之機關為鑑定之情形，僅規定：「準用第203 條至第
    206 條之1 之規定」，至於同法第202 條有關「鑑定人應於
    鑑定前具結」之規定，則不在準用之列。故於法院或檢察官
    囑託相當之機關為鑑定，而該受囑託機關以書面報告鑑定結
    果之情形，既非屬依法應具結者。是同法第158 條之3 有關
    「證人、鑑定人依法應具結而未具結者，其證言或鑑定意見
    ，不得作為證據」之規定，於此時即無適用之餘地。而內政
    部警政署刑事警察局業經臺灣高等法院檢察署檢察長概括囑
    託為有關「槍彈有無殺傷力之鑑定」此鑑定項目之鑑定機關
    （臺灣高等法院檢察署92年10月15日檢文允字第0921001322
    號函附之臺灣高等法院檢察署檢察長概括選任鑑定人或囑託
    鑑定機關（團體）名冊參照），故卷附內政部警政署刑事警
    察局100 年2 月18日刑鑑字第1000014285號鑑定書1 份（見
    偵查卷第18至20頁），係就本件扣得槍枝鑑定結果之書面報
    告，揆諸上開說明，即不受刑事訴訟法第158 條之3 及同法
    第159 條第1 項之限制，自得作為證據。
(二)、扣案之槍枝、子彈、電池、彈珠等物，係由員警依法定程序
    合法扣得，且亦與本案具有關聯性，當有證據能力。
二、認定犯罪事實所憑證據及理由：
    訊據被告對於其於前述、時地製造尚未具有殺傷力之土造長
    槍、具有殺傷力之土造手槍、持有具有殺傷力之子彈等犯行
    均坦承不諱。而扣案如附表所示之土造長槍及土造手槍經送
    內政部警政署刑警察局鑑定之結果，其中土造長槍因擊錘無
    法固定於待擊發位置，雖不排除以拉放擊錘方式供擊發造用
    子彈使用，但因鑑識單位無適用子彈可供試射鑑定，依現狀
    無法鑑驗，至土造手槍在證物室推車上自行引爆，槍口射出
    物造成證物推車上一處破洞，破洞位於推車下方金屬板與方
    形金屬柱接縫處，方形金屬柱意嚴重凹陷，經監集現場殘餘
    物，具金屬彈丸碎片、電線、紙碎片等物，依槍枝自行引爆
    及推車受損等實際情形，推判槍枝具殺傷力等情，有內政部
    警政署刑事警察局100 年2 月18日刑鑑字第1000014285號鑑
    定書1 份可資參佐（見偵查卷第18至20頁）。被告辯稱扣案
    之土造長槍從未成功射擊過，不具殺傷力，基於內政部警政
    署來函檢附本件無法鑑定之說明略以：「非制式槍枝如第一
    次送鑑時以性能檢法鑑定後，發現材質或性能上具有相當之
    瑕疵，足以影響殺傷力之鑑判者，若有送鑑適用子彈，本局
    將依動能測式法進行試射鑑定；惟如無適用子彈時，參酌國
    內其他專業鑑定機關之鑑定方法與流程，暨考量鑑定人員安
    全與鑑定標的危險間之比例原則，本局不再自行製作適用子
    彈來進行動能測試法之試射鑑定」（附於本院卷），是以扣
    案土造長槍既有擊錘無法固定於待擊發位置之情形，又未能
    以動能測試法進行試射鑑定，即無法證明具有殺傷力，是依
    罪疑惟輕之原則，應採信被告所述該槍枝無法成功擊發之陳
    述而為被告有利之認定，起訴書記載該土造長槍具有殺傷力
    之部分，容有誤會。至扣案之子彈兩顆，經鑑定結果，其中
    1 顆係非制式霰彈（由制式霰彈換裝金屬彈丸而成，經試射
    ，可擊發，認具殺傷力），另1 顆係口徑12GAUGE 之制式霰
    彈（底火皿具撞擊痕跡，經試射，可擊發，認具殺傷力）亦
    有前揭內政部警政署刑事警察局100 年2 月18日刑鑑字第
    1000014285號鑑定書1 份可佐（見偵查卷第18至20頁）。此
    外，並有送鑑之改造槍枝兩支、經試射所餘之彈殼2 個、電
    池2 個、彈珠1 包、推進火藥（市售爆竹）1 盒等物扣案可
    佐，足證被告自白與事實相符，本件事證明確，被告犯行堪
    以認定。
三、論罪科刑：
(一)、按槍砲彈藥刀械管制條例第8 條、第11條，於94年1 月26日
    經修正公布，同年月28日生效，原第11條條文刪除，該條文
    原規範之其他可發射子彈具有殺傷力之各式槍砲，移至同條
    例第8 條，修正前之該條例第11條第1 項規定：「未經許可
    ，製造、販賣或運輸第4 條第1 項第1 款所稱其他可發射金
    屬或子彈具有殺傷力之各式槍砲者，處5 年以上有期徒刑，
    併科新臺幣1000萬元以下罰金」；修正後同條例第8 條第1
    項規定：「未經許可，製造、販賣或運輸鋼筆槍、瓦斯槍、
    麻醉槍、獵槍、空氣槍或第4 條第1 項第1 款所定其他可發
    射金屬或子彈具有殺傷力之各式槍砲者，處無期徒刑或5年
    以上有期徒刑，併科新臺幣1000萬元以下罰金」，比較新舊
    法之結果，舊法之規定有利被告，又被告於本院審理時辯稱
    其僅記得製造日期在93年或94年間，實際日期已不記得等語
    ，基於罪疑惟輕原則，應認被告製造日期是在94年1 月28
    日以前，是就被告所犯製造可發射子彈具有殺傷力之改造手
    槍犯行既、未遂之犯行，即應依舊法處斷。
(二)、被告行為後，94年2月2日修正公布之刑法，業於95年7月1日
    施行，應依刑法第2條第1項之規定比較應適用之法律如下：
    、論罪量刑方面：(1) 比較原則：應就罪刑有關之共犯、
        未遂犯、想像競合犯、牽連犯、連續犯、結合犯、以及
        各種加重原因（如累犯加重等）、各種減輕原因（如自
        首減輕等）暨其他法定加減原因（如身分加減）與加減
        例等一切情形，綜其全部罪刑之結果而為比較（最高法
        院95年第8 次刑事庭會議決議參照）。(2) 修正刑法第
        33條第5 款規定：「罰金：新臺幣一千元以上，以百元
        計算之」，經比較修正前刑法第33條第5 款、罰金罰鍰
        提高標準條例第1 條前段、現行法規所定貨幣單位折算
        新臺幣標準第2 條等規定之適用結果，有關94年1 月28
        日修正刪除前槍砲彈藥刀械管制條例第11條第1 項所規
        定法定刑罰金部分之最低額，於修正前為銀元10元即新
        臺幣30元；修正後則為新臺幣1000元，是此部分當以修
        正前之法律較有利於行為人。(3) 修正刑法已刪除第56
        條連續犯之規定，此刪除雖非犯罪構成要件之變更，但
        顯已影響行為人刑罰之法律效果，自屬法律有變更。經
        比較新、舊法結果，修正前應以一罪論；修正後則應數
        罪併罰，自以修正前之法律較有利於行為人。(4) 修正
        前刑法第51條第5 款規定數罪併罰定其應執行者：「宣
        告多數有期徒刑者，於各刑中之最長期以上，各刑合併
        之刑期以下，定其刑期。但不得逾二十年」，修正刑法
        第51條第5 款則規定：「宣告多數有期徒刑者，於各刑
        中之最長期以上，各刑合併之刑期以下，定其刑期。但
        不得逾三十年」，自以修正前不得逾20年之法律較有利
        於行為人。(5)綜合以上比較結果，修正之法律未較有
        利於行為人，有關罪刑部分自應全部適用修正前之法律
        。
    、關於易服勞役之折算標準及期限，參酌最高法院95年度
        第8 次刑事庭會議決議，並未敘明易刑處分應與罪刑有
        關之共犯、未遂犯、想像競合犯、牽連犯、連續犯、結
        合犯，以及累犯加重、自首減輕暨其他法定加減原因（
        如身分加減）與加減例等一切情形，綜合而為比較，依
        明示其一排除其餘之法理，易刑處分自不在此綜合比較
        之範圍，此部分於新法施行後，應另依新法第2 條第1
        項但書之規定，適用最有利於行為人之法律。修正前刑
        法第42條第2 項、第3 項規定：「易服勞役以1 元以上
        3 元以下折算1 日。但勞役期限不得逾6 個月。」「罰
        金總額折算逾6 個月之日數者，以罰金總額與6 個月之
        日數比例折算。」而依修正前罰金罰鍰提高標準條例第
        2 條前段規定，就其原定數額提高為1 百倍折算1 日，
        即有關罰金易服勞役部分折算標準，在刑法修正前應以
        銀元3 百元（即新臺幣9 百元）折算1 日。惟修正後刑
        法第42條第3 項、第5 項前段規定：「易服勞役以新臺
        幣1 千元、2 千元或3 千元折算1 日。但勞役期限不得
        逾1 年。」「罰金總額折算逾1 年之日數者，以罰金總
        額與1 年之日數比例折算。」是以被告所應併科罰金而
        易服勞役部分，以現行法採易服勞役對被告較為有利，
        故本案比較之結果，此部分即應依據現行刑法之規定，
        諭知罰金易服勞役之折算標準。
(三)、按製造槍枝、子彈罪，在處罰其製造行為，故著手製造後，
    在完成有殺傷力之槍枝前，均屬未遂階段，應成立製造未遂
    罪（最高法院91度台上字第2223號判決要旨參照）。被告已
    著手製造附表編號一所示土製長槍，但因技術不足而尚未能
    使成具有殺傷力之槍枝，核其所為，係犯94年1 月28日修正
    刪除前槍砲彈藥刀械管制條例第11條第5 項、第1 項之非法
    製造可發射金屬或子彈具有殺傷力之改造手槍未遂罪。又被
    告製造附表編號二所示可發射金屬具有殺傷力之改造手槍1
    支之行為，係犯94年1 月28日修正刪除前槍砲彈藥刀械管制
    條例第11條第1 項規定之非法製造可發射金屬具有殺傷力之
    改造手槍罪。被告於製造過程持有槍枝之主要組成零件等行
    為，乃製造槍枝之階段行為，其製造完成後未經許可持有槍
    枝之低度行為，應為製造之高度行為所吸收，均不另論罪。
    被告多次製造槍枝犯行，時間緊接，犯罪構成要件相同，顯
    係基於概括之犯意反覆為之，應依修正前刑法第56條之規定
    論以一罪（即連續非法製造可發射金屬具有殺傷力之改造手
    槍罪）。
(四)、被告於98年7 、8 月間，在彰化縣二水鄉某路邊撿拾霰彈兩
    顆之行為，係犯槍砲彈藥刀械管制條例第12條第4 項之非法
    持有子彈罪。
(五)、被告所犯上述「連續非法製造可發射金屬具有殺傷力之改造
    手槍罪」及「非法持有子彈罪」之間，犯意各別，行為互異
    ，應分論併罰。
(六)、查被告前因非法持有可發射子彈具有殺傷力之改造手槍案件
    ，經本院以90年度訴字第1348號判決判處有期徒刑1 年3 月
    ，併科罰金新臺幣45,000元確定，經入監服刑，於92年4 月
    30日假釋並交付保護管束，至92年7 月23日保護管束期滿未
    經撤銷而視為執行完畢；復因竊盜案件，經本院以97年度易
    字第1264號判處有期徒刑7 月確定，經入監執行，於98 年5
    月14日執行完畢出獄等情，有臺灣高等法院被告全國前案紀
    錄表在卷可稽，被告於有期徒刑執行完畢5 年內，故意再犯
    本件有期徒刑以上之二罪，均為累犯，應各依法加重其刑。
(七)、爰審酌被告曾有違反槍砲彈藥刀械管制條例、詐欺、竊盜等
    多項前案紀錄，素行非佳，竟再犯本件製造槍枝、持有子彈
    罪，且被告目前因施用毒品而在監執行，足見被告生活狀況
    、交往對象複雜，又持有槍彈，對社會治安潛在危害非輕，
    然其犯後坦承犯行，態度尚屬良好，並參酌被告之智識程度
    （國中肄業）、尚未持槍彈作非法使用而未生實害等一切情
    狀，分別量處如主文所示之刑，及就併科罰金部分，諭知易
    服勞役之折算標準，並定其應執行之刑（罰金易服勞役之部
    分，依前述說明，應依刑法修正後規定諭知其折算標準）。
(八)、辯護意旨雖請求依刑法第59條規定酌減其刑，惟按刑法上之
    酌減其刑，必須犯罪另有特殊之原因與環境，在客觀上足以
    引起一般之同情，始得為之，至事後坦承犯罪，態度良好，
    等情狀，要屬從輕量刑之標準（最高法院70年度臺上字第25
    11號裁判要旨參照）。本件被告製造槍枝、持有子彈之犯行
    ，對社會治安潛在危害非輕，其犯行並無特殊之原因與環境
    ，且其亦曾因持有改造槍彈案件經判處有期徒刑並執行完畢
    ，已如前述，竟不知惓悔，復犯本案製造槍枝犯行，在客觀
    上顯不足以引起一般同情，至辯護意旨主張被告犯後已坦認
    全部犯行，依前揭說明，均屬從輕量刑之標準，難認被告犯
    罪之情狀有顯可憫恕之情形，自無依刑法第59條規定減輕其
    刑之餘地，附此敘明。
(九)、至被告所犯94年1 月28日修正刪除前槍砲彈藥刀械管制條例
    第11條之「連續非法製造可發射金屬具有殺傷力之改造手槍
    罪」之犯罪時間雖在中華民國九十六年罪犯減刑條例第2 條
    第1 項所定「96年4 月24日以前」之可減刑期間內，但參諸
    該條例第3 條第1 項第4 款已明文規定：犯中華民國94年1
    月26日修正公布前之槍砲彈藥刀械管制條例第11條之罪，且
    宣告刑逾1 年6 月以上者，不予減刑。是本案不適用中華民
    國九十六年罪犯減刑條例之減刑規定，併予說明。
(十)、關於扣案物之沒收：
、扣案如附表編號二所示之土造手槍，係違禁物，應依刑法第
    38條第1 項第1 款規定宣告沒收。至附表編號一之土造長槍
    雖未具有傷殺力，但為被告所有，且係犯罪所用之物，應依
    刑法第38條第1項第2款之規定宣告沒收。
、扣案之子彈兩顆，於鑑定過程業經試射擊發，所殘餘之金屬
    彈殼已喪失子彈之效用及功能，非屬違禁物，爰不予宣告沒
    收。
、扣案之彈珠1 包、電池2 顆及推進火藥（即市售爆竹）1 盒
    ，據被告於警詢時稱：「土造短槍是用電池開關引爆火藥擊
    發的，一次只能擊發一顆，打完之後還要再重新裝填火藥及
    彈珠再連接電線才能再次擊發」等語（警卷第3 頁），足證
    扣案之彈珠1 包、電池2 顆及推進火藥（市售爆竹）1 盒係
    供被告試擊槍枝所使用及預備之物，應依刑法第38條第1 項
    第2 款之規定宣告沒收。
據上論斷，據上論斷，應依刑事訴訟法第299 條第1 項前段，94
年1 月28日修正刪除前槍砲彈藥刀械管制條例第11條第1 項、第
5 項、槍砲彈藥刀械管制條例第12條第1 項，刑法第2 條第1 項
、第11條前段、修正刪除前刑法第56條，刑法第42條第3 項，修
正前刑法第51條第5 款，刑法第51條第7 款、刑法第38條第1 項
第1 款、第2 款，判決如主文。
中    華    民    國  100     年    9     月    8     日
                     刑事第七庭  審判長法官 葉明松
                                 法      官 郭麗萍
                                 法      官 黃玉齡
以上正本證明與原本無異。
如不服本判決應於收受判決後十日內向本院提出上訴書狀，並應
敘述具體理由。其未敘述上訴理由者，應於上訴期間屆滿後二十
日內向本院補提理由書（均須按他造當事人之人數附繕本），切
勿逕送上級法院。
告訴人或被害人對於判決如有不服具備理由請求檢察官上訴者，
其上訴期間之計算係以檢察官收受判決正本之日期為準。
中    華    民    國  100     年    9     月    8     日
                                 書  記  官 黃鏽金
【附表】
┌───┬───────┬────────────────────┐
│ 編號 │  槍枝型式    │             說        明               │
├───┼───────┼────────────────────┤
│  一  │土造長槍      │(一)、由具擊發機構之金屬槍身及土造槍管組合│
│      │（槍枝管制編號│    而成。                              │
│      │：0000000000）│(二)、經內政部警政署刑事警察局鑑定人員操作│
│      │              │    檢視，擊錘無法固定於待擊發位置，雖不│
│      │              │    排除以拉放擊錘方式供擊發適用子彈使用│
│      │              │    ，惟無適當子彈可供試射鑑定，無法認定│
│      │              │    具有殺傷力。                        │
├───┼───────┼────────────────────┤
│  二  │土造手槍      │(一)、由槍枝之電池供電能轉換成熱能，引爆槍│
│      │（槍枝管制編號│    管內火藥為發射動力。                │
│      │：0000000000）│(二)、此槍枝於100 年2 月9 日在內政部警政署│
│      │              │    刑事警察局證物室之證物推車中自行引爆│
│      │              │    ，槍口射出物造成證物推車上一處破洞，│
│      │              │    破洞位於推車下方金屬板與方形金屬柱接│
│      │              │    縫處，方形金屬柱意嚴重凹陷，經監集現│
│      │              │    場殘餘物，具金屬彈丸碎片、電線、紙碎│
│      │              │    片等物，依槍枝自行引爆及推車受損等實│
│      │              │    際情形，推判槍枝具殺傷力。          │
└───┴───────┴────────────────────┘
【附錄本案論罪科刑法條全文】
94年1月28日修正刪除前槍砲彈藥刀械管制條例第11條
未經許可，製造、販賣或運輸第四條第一項第一款所稱其他可
  發射金屬或子彈具有殺傷力之各式槍砲者，處五年以上有期徒
  刑，併科新臺幣一千萬元以下罰金。
未經許可，轉讓、出租或出借前項所列槍砲者，處三年以上十
  年以下有期徒刑，併科新臺幣七百萬元以下罰金。
意圖供自己或他人犯罪之用，而犯前二項之罪者，處無期徒刑
  或七年以上有期徒刑，併科新臺幣一千萬元以下罰金。
未經許可，持有、寄藏或意圖販賣而陳列第一項所列槍砲者，
  處一年以上七年以下有期徒刑，併科新臺幣七百萬元以下罰金
  。
第一項至第三項之未遂犯罰之。
槍砲彈藥刀械管制條例第12條
未經許可，製造、販賣或運輸子彈者，處1 年以上7 年以下有
  期徒刑，併科新台幣500 萬元以下罰金。
未經許可，轉讓、出租或出借子彈者，處6 月以上5 年以下有
  期徒刑，併科新台幣300 萬元以下罰金。
意圖供自己或他人犯罪之用，而犯前二項之罪者，處3 年以上
  10年以下有期徒刑，併科新台幣700 萬元以下罰金。
未經許可，持有、寄藏或意圖販賣而陳列子彈者，處5 年以下
  有期徒刑，併科新台幣300 萬元以下罰金。
第 1 項至第 3 項之未遂犯罰之。